【裁判字號】    98,交聲,633
【裁判日期】    980717
【裁判案由】    聲明異議
【裁判全文】
臺灣高雄地方法院交通事件裁定         98年度交聲字第633號
                                     98年度交聲字第529號
原處分機關  交通部公路總局高雄區監理所
異  議  人  甲○○
上列異議人因違反道路交通管理處罰條例案件，對於交通部公路
總局高雄區監理所於中華民國98年2 月23日所為之處分（原處分
：高監自裁字第裁80-ZEP023447號），聲明異議，本院裁定如下
：
    主  文
原處分撤銷。
甲○○不罰。
    理  由
一、原處分意旨略以：異議人即受處分人甲○○於民國97年6 月
    29日17時26分許，駕駛車牌號碼0703-EP 號自用一般小客車
    ，行經國道高速公路局岡山收費站時，不依規定繳費，經催
    繳通知補繳，於繳費期限97年8 月10日止仍未補繳，內政部
    警政署國道公路警察局第五警察隊岡山分隊員警遂於97年10
    月20日以其有「汽車行駛於應繳費之公路不依規定繳費」之
    違規事實，掣作公警局交字第ZEP023447 號舉發違反道路交
    通管理事件通知單逕行舉發，後異議人未依規定自動繳納罰
    鍰，亦未依規定到案聽候裁決，交通部公路總局高雄區監理
    所遂於98年2 月23日以其違反道路交通管理處罰條例第27條
    第1 項之規定，以高監自裁字第裁80-ZEP023447號裁決書裁
    處罰鍰新臺幣4,000 元等語。
二、異議人聲明異議意旨則以：伊確有於上揭時間、地點，駕駛
    上開車輛經過該收費站電子收費 (ETC)車道，然因不知道其
    車上所裝設之扣款工具即「ｅ通機」扣款失敗，遠通電收股
    份有限公司（下稱遠通公司）雖曾於97年7 月1 日發簡訊給
    伊通知補繳通行費，也曾在97年7 月21日以雙掛號郵寄繳款
    通知書給伊應於97年8 月10日前補繳通行費，然伊於97年8
    月1 日親往遠通公司設於國道高速公路西螺休息站之門市進
    行儲值時，有詢問門市人員扣款失敗之原因，並表示要補繳
    通行費，惟該門市人員查閱電腦後告知伊當時並沒有任何欠
    款，故伊完成儲值後就離開了。之後遠通公司於97年10月16
    日以電話通知伊欠費未繳，伊至97年10月27日始以電話完成
    信用卡繳費。遠通公司通知伊繳費之期限是在97年8 月10日
    以前，而伊在同年8 月1 日確實有前往遠通公司西螺門市要
    補繳通行費，當時如果遠通公司西螺門市人員沒有發生錯誤
    的話，伊就會按規繳費，就不致於會有遲未繳費而遭開單告
    發及裁罰之情事發生。為此，異議人不服原裁定，爰聲明異
    議，請求撤銷原處分等語。
三、按違反行政法上義務之行為非出於故意或過失者，不予處罰
    ，行政罰法第7 條第1 項著有明文。又按汽車行駛於應繳費
    之公路、橋樑、隧道或輪渡，不依規定繳費者，處汽車所有
    人或駕駛人新臺幣3,000 元以上6,000 元以下罰鍰，並追繳
    欠費，道路交通管理處罰條例第27條第1 項固定有明文。而
    該條規定著眼在於我國以往使用公路、橋樑、隧道或渡輪之
    收費均採人工收費方式，故駕駛人行駛至上開地點不依規定
    繳費，乃明知未繳費而強行通過收費處所之行為，難諉為疏
    忽所致，然近來來電子收費設備之採用，已部分取代傳統人
    工收費方式，駕駛人於行駛前雖有注意扣款機器能否為正常
    扣款之義務，惟其駕駛過程中難以時刻觀察，且通過收費處
    所發覺有異或餘額不足時，亦難有立即停止駕駛並補足餘額
    之機會，此於行駛在高速公路上尤其明顯，是若駕駛人行駛
    至採用電子收費設備之地點不依規定繳費，是否仍一致認定
    其確有不繳費之故意及具有規範違反性，已非無疑。次按車
    輛不依規定繳納通行費，營運單位之自動收費系統應將該用
    路人車輛之車種、牌照號碼、通行時間、地點、行駛方向等
    予以記錄並照相或錄影存證；並依交通部臺灣區○道○○○
    路局查明之車籍資料，掣發「補繳通行費及作業處理費通知
    單」，追繳通行費並加收作業處理費用，但因系統因素致無
    法完成扣款交易者，不另收作業處理費；用路人應依「補繳
    通行費及作業處理費通知單」所列金額及繳費期限完成補繳
    ，逾補繳期限截止日未繳納者，依法舉發，此觀公路法第24
    條第2 項授權交通部訂立之公路通行費徵收管理辦法及交通
    部臺灣區○道○○○路局電子收費申裝及欠費追繳作業注意
    事項第13點、第17點規定自明。據此，本院認為，道路交通
    管理處罰條例條例第27條第1 項於汽車行駛至應繳費之公路
    非人工收費之電子設備收費情形，未及比照同條例第56條第
    2 項修正為「通知駕駛人補繳…逾期再不繳納」前，仍應作
    相同之解釋，即認在行駛於應繳費並使用電子收費設備之上
    開處所此特殊情形下，該條例第27條第1 項之「不依規定繳
    費」應解釋為「經通知補繳後逾期仍未繳納」之行為。
四、訊據本件異議人甲○○人固不否認於前揭時、地駕駛系爭車
    輛，於通過國道高速公路岡山收費站北上第6 車道後，即為
    原舉發單位員警掣單逕行舉發未依規定繳費，經通知補繳後
    逾繳費期限仍未補繳之事實，惟矢口否認伊係故意逾期不繳
    費，並以前詞置辯，經查：
  (一)異議人有於97年6 月29日17時26分許，駕駛車牌號碼0703-E
    P 號自用一般小客車，行經國道高速公路局岡山收費站時，
    因車上「ｅ通機」扣款失敗，致未繳納通行費，經遠通公司
    於97年7 月1 日發送簡訊至異議人之手機，通知補繳通行費
    ，嗣遠通公司於97年7 月21日以雙掛號郵寄通行費補繳通知
    單至車籍地址即高雄縣鳳山市○○路323 號通知異議人應於
    97年8 月10日前補繳通行費，並於97年7 月23日將該郵件寄
    存於鳳山第23支局，而異議人於繳費期限97年8 月10 日 止
    仍未補繳，內政部警政署國道公路警察局第五警察隊岡山分
    隊員警遂於97年10月20日以其有「汽車行駛於應繳費之公路
    不依規定繳費」之違規事實，掣作公警局交字第ZEP02344 7
    號舉發違反道路交通管理事件通知單逕行舉發，後異議人未
    依規定自動繳納罰鍰，亦未依規定到案聽候裁決，交通部公
    路總局高雄區監理所遂於98年2 月23日以其違反道路交通管
    理處罰條例第27條第1 項之規定，以高監自裁字第裁80-ZEP
    023447號裁決書裁處罰鍰新臺幣4,000 元等情，有舉發違反
    道路交通管理事件通知單、違反道路交通管理事件裁決書、
    交通部公路總局高雄區監理所送達證書、交通部台灣區○道
    ○○○路局98年2 月17日業密字第0980090010號函、交通部
    台灣區○道○○○路局岡山收費站97年12月29日高岡業一字
    第0970002058號函、逕行舉發之違規照片、遠通公司98年2
    月16日總發字第09800144號、98年4 月23日總發字第098003
    89號函、交通部台灣區○道○○○路局委託遠通電收股份有
    限公司補繳通行費及作業處理費通知單、高速公路局委託遠
    通電收公司辦理電子收費業務送達證書各1 紙附卷可稽（見
    本院633 號卷第7-15頁、第34-39 頁），且為異議人所不爭
    ，故上開事實，堪信為真實。
  (二)本件遠通公司確有於97年7 月21日以雙掛號郵寄通行費補繳
    通知單至車籍地址（亦為戶籍地址）即高雄縣鳳山市○○路
    323 號，郵務人員並於97年7 月23日將該郵件寄存於鳳山第
    23支局（鳳山市○○路289 號），又上開補繳通行費通知單
    載明：「繳款期限：2008/08/10；應繳總額：新台幣90元；
    車主姓名：甲○○；車牌號碼：0703EP；發生時間：2008年
    06月29日17時26分；發生地點：岡山收費站北向第6車 道；
    補繳原因：無e 通機或其他問題致未完成扣款；收費明細：
    應繳通行費40元、通知補繳作業處理費50元、應繳總額90元
    」、「注意事項：1.若逾本單通知之繳款期限仍未繳納者，
    執法機關將依道路交通管理處罰條例第27條第1 項處3000元
    以上6000元以下罰鍰；此外，亦須補繳通行費與衍生之作業
    處理費。…」、「補繳管道：A.7-11、全家、OK、萊爾富、
    全省遠傳門市（逾繳款期限，將不受理代收作業）。B.遠通
    電收服務區直營門市。C.ATM 繳款（銀行帳號：略）。」等
    語，此參卷附之交通部台灣區○道○○○路局委託遠通電收
    股份有限公司補繳通行費及作業處理費通知單、高速公路局
    委託遠通電收公司辦理電子收費業務送達證書各1 份自明（
    見本院633 號卷第38、39頁），並有戶籍資料、汽車車籍資
    料各1 份在卷可參（本院633 號卷第52、53頁），且上開雙
    掛號郵件後經異議人家屬前往郵局領取後有通知異議人乙節
    ，為異議人所是認（本院633 號卷第42頁背面），足證，異
    議人接獲遠通公司上開補繳通行費通知之時間尚在97年8 月
    10 日 最後補繳期限之前。故本件最須探究者厥為：異議人
    究竟是否如其所言有在97年8 月1 日前往遠通公司西螺門市
    查詢欠費情況，而經門市人員告知並未欠費，因而逾越上開
    補繳期限？合先敘明。
  (三)查，異議人確實有於97年8 月1 日18時23分許前往遠通公司
    西螺門市辦理並完成卡號0000000000000000號加值卡新台幣
    1000元之加值服務，有遠通公司西螺門市代售專用繳款證明
    （顧客聯）、加值卡持卡人存根聯各1 紙附卷可參（本院
    633 號卷第44頁），復經遠通公司以98年5 月25日總發字第
    09800503號函復本院屬實（本院633 號卷第51頁），足徵，
    異議人於上開時間確曾至遠通公司西螺門市辦理並完成加值
    卡之加值服務無訛。準此，異議人既然明知上開補繳通行費
    之最後補繳期限為97年8 月10日，且一旦逾期未繳，將被裁
    處3000元以上6000元以下罰鍰，且尚須補繳通行費與衍生之
    作業處理費，而依上開繳費期限補繳費用時，只須補繳通行
    費40元、作業處理費50元，共計90元之費用而已，兩者相較
    差異頗大，則異議人既已於上開繳費98年8 月10日期限前之
    97 年8月1 日親至遠通公司西螺門市辦理加值卡之加值服務
    ，則依一般社會生活之經驗法則，豈有可能不順便查詢欠費
    情形並辦理通行費用之補繳之理？然而異議人於97年8 月1
    日當日又確未辦理通行費用之補繳，而係之後遠通公司於97
    年10月16日以電話通知異議人欠費未繳，異議人至97年10月
    27 日 始以電話完成信用卡繳費。從而，異議人所稱：伊於
    97年8 月1 日親往遠通公司西螺休息站門市進行儲值時，有
    詢問門市人員扣款失敗之原因，並表示要補繳通行費，惟該
    門市人員查閱電腦後告知伊當時並沒有任何欠款，故伊完成
    儲值後就離開了等語，即非無由。
  (四)綜上所述，本件異議人雖有上開經通知補繳後逾期仍未補繳
    通行費之行為，然依上述其上開違反行政法上義務之行為，
    難認異議人有故意或過失之可歸責原因，應不予處罰，原處
    分機關逕予裁罰，尚有未合。故異議人提起本件異議為有理
    由，原處分應予撤銷，並為異議人不罰之諭知。
五、據上論斷，應依道路交通案件處理辦法第20條，裁定如主文
    。
中    華    民    國    98    年    7     月    17    日
                  刑事第四庭    法  官  張  震
以上正本證明與原本無異。
如不服本裁定應於送達後5日內向本院提出抗告狀。
中    華    民    國    98    年    7     月    21    日
                                書記官  鄒秀珍


司法院資訊處製作；財團法人民間司法改革基金會備份。
